---
title: "Trabajo Inferencia"
author: 
- name: Paula Santamaría Villaverde
- name: Manuel Jesús Pertejo Lope
- name: Carlos Gómez Sánchez
date: "18 de noviembre de 2019"
output: 
  html_document: default
---
***

```{r setup, include=FALSE}
knitr::opts_chunk$set(echo = TRUE)
```

```{r libraries, echo=FALSE, message=FALSE}
library(plyr)
library(knitr)
library(dplyr)
library(ggplot2)
library(nortest)
```

### Descripción del conjunto de datos

El conjunto de datos seleccionado contiene información acerca del número de suicidios según sexo y edad (dividido en seis grupos de edad) ocurridos en 101 países (ver tabla 3 en Anexo) desde 1985 hasta 2016. Además de esto, para cada año aparece el PIB del país y el PIB per cápita. 

```{r data, echo=FALSE}
dataset <- read.csv(file="suicides.csv", header=TRUE, sep=",")
#seleccionamos solo aquellas columnas que tienen interés para el análisis
columnas_deseadas <- c('country', 'year', 'sex', 'age', 'suicides_no', 'population', 'suicides.100k.pop', 'gdp_for_year....', 'gdp_per_capita....')
suicides <- dataset[columnas_deseadas]
#renombramos las columnas para facilitar la comprensión
names(suicides)[1:9] <- c('country', 'year', 'sex', 'age', 'suicides_no', 'population', 'suicides_100k_pop', 'gdp_for_year ($)', 'gdp_per_capita ($)')
knitr::kable(head(suicides, 10), caption = 'Tabla 1. Primeras 10 filas del conjunto de datos')
```

### Justificación de la selección de las características de interés

Según la Organización Mundial de la Salud (OMS, 2019) cerca de 800.000 personas se suicidan al año (OMS, 2019). Dentro de este fenómeno pueden encontrarse factores de riesgo de caracter individual y social. 

En este sentido, los estudios muestran cómo el nivel socioeconómico y el sexo forman parte de dichos factores. 

La tasa de ideación suicida y los intentos de suicidio son mayores en mujeres. A pesar de esto, la frecuencia de suicidio entre los hombres es mayor pudiendo deberse al uso de mecanismos más letales (Mejía, Sanhuenza y González, 2011).

Por otro lado, el nivel económico parece tomar papel en esta diferencia entre ambos sexos. En los países de altos ingresos, se suicidan tres veces más hombres que mujeres, pero en los de ingresos bajos y medianos la razón, hombre:mujer es mucho menor, de 1,5 hombres por cada mujer (Corona, Hernández y García, 2016). 


### Pregunta 1. Muestreo del conjunto de datos

Basándonos en la bibliografía anterior, se plantea comparar el número de suicidios entre hombres y mujeres para todos los países y años tomados de manera conjunta. 

De esta forma, empezaremos dividiendo el archivo y creando dos subpoblaciones, una para cada sexo.

```{r subpoblaciones}
pobFemale <- subset(suicides, sex == 'female')
pobMale <- subset(suicides, sex == 'male')
#Comprobamos cuál es la proporción de hombres frente a mujeres de cara al muestreo
femalePerc <- (length(pobFemale$sex))/(length(suicides$sex))*100
malePerc <- (length(pobMale$sex))/(length(suicides$sex))*100
```
```{r print1, echo=FALSE}
sprintf('De la población total el %i %% son mujeres y el otro %i %% son hombres. Cada una de las subpoblaciones tienen %i sujetos.', femalePerc, malePerc, length(pobMale$sex))
```

A continuación se va a realizar el muestreo de ambas subpoblaciones. Dado que en la población hay la misma proporción de hombres y mujeres el tipo de muestreo empleado es estratificado.

Para elegir el tamaño muestral de cada estrato (afijación de la muestra), vamos a tener en cuenta que se van a realizar estimaciones sobre la media del número de suicidios en mujeres y hombres y que las subpoblaciones están compuestas por 13.910 observaciones cada una. Además, tenemos en cuenta que la característica a estudiar será la media de la tasa de suicidios, considerando un error del 10% y una confianza del 90%.

```{r muestreo}
set.seed(1)
# El número de registros es igual tanto para hombres como para mujeres
N <- nrow(pobFemale)
err <- 0.1
conf <- 0.9
alpha <- 1 - conf
varM <- var(pobMale$suicides_no)
varF <- var(pobFemale$suicides_no)
nM <- (N*varM*(qnorm(1 - alpha/2))^2)/((err^2)*(N-1) + (qnorm(1 - alpha/2)^2)*varM)
nF <- (N*varF*(qnorm(1 - alpha/2))^2)/((err^2)*(N-1) + (qnorm(1 - alpha/2)^2)*varF)
datosFemale <- pobFemale[sample(nrow(pobFemale),nF),]
datosMale <- pobMale[sample(nrow(pobMale),nM),]
print(summary(datosFemale$suicides_no))
print(summary(datosMale$suicides_no))
```


Se puede observar que el valor de la mediana está bastante alejado del valor de la media para ambas muestras, lo que nos indica que aparecen datos de suicidios muy extremos (outliers) que afectan bastante a dicho valor. 

A continuación se muestra la proporción de valores outliers en la muestra de mujeres.

```{r suicideoutliers}
female_quantiles = quantile(datosFemale$suicides_no,probs = c(0.25,0.75))
outlier_treshold = as.numeric(female_quantiles[2]) + 1.5*(as.numeric(female_quantiles[2]) - as.numeric(female_quantiles[1]))
female_outliers = datosFemale[datosFemale$suicides_no > outlier_treshold,]
```
```{r print2, echo=FALSE}
sprintf('El subconjunto de outliers está compuesto de %i elementos, representando el %.3f%% de la muestra total.', nrow(female_outliers),dim(female_outliers)[1]/nF)
```

Estos valores extremos podría deberse a factores como la existencia en el dataset de países cuya población es muy superior a la de otros también presentes.

Una manera de testar dicha posible explicación es realizar la correlación de Pearson para el valor poblacional y el número de suicidios.

```{r Pearson}
cor.test(datosFemale$suicides_no, datosFemale$population)
cor.test(datosMale$suicides_no, datosMale$population)
```

Observando el p-valor de la correlación de Pearson entre población y número de suicidios para la muestra de mujeres y de hombres, comprobamos como exsiste relación lineal directa para ambas variables.

Por otro lado, en la siguiente tabla se muestran los 10 países que aparecen en más ocasiones dentro del conjunto de outliers de la muestra de mujeres, junto al número de veces que aparecen. Se puede ver que se trata de países con poblaciones bastante altas en general.

```{r paisesoutliers, echo=FALSE}
knitr::kable(sort(table(female_outliers$country), decreasing = TRUE)[1:10], col.names = c('Country', 'Frequency'), caption = 'Tabla 2. Top 10 con mayor número de outliers')
```


Debido a lo observado respecto a la aparición de outliers en las muestras, hemos optado por realizar nuestros análisis sobre el número de suicidios por cada 100.000 habitantes.

Como la varianza de la variable de interés presumiblemente será diferente, se hace necesario muestrear de nuevo las subpoblaciones. Tomamos los mismos valores de confianza y error. Aquí hay que tener en cuenta que la varianza de los datos de los hombres es mucho mayor en la característica que vamos a estudiar, por lo que el tamaño muestral será más grande que el de las mujeres.

```{r muestreo2}
set.seed(1)
N <- nrow(pobFemale)
err <- 0.1
conf <- 0.9
alpha <- 1 - conf
varM <- var(pobMale$suicides_100k_pop)
varF <- var(pobFemale$suicides_100k_pop)
nM <- (N*varM*(qnorm(1 - alpha/2))^2)/((err^2)*(N-1) + (qnorm(1 - alpha/2)^2)*varM)
nF <- (N*varF*(qnorm(1 - alpha/2))^2)/((err^2)*(N-1) + (qnorm(1 - alpha/2)^2)*varF)
datosFemale <- pobFemale[sample(nrow(pobFemale),nF),]
datosMale <- pobMale[sample(nrow(pobMale),nM),]
```

A continuación se muestran ciertos estadísticos calculados sobre ambas muestras para el número de suicidios por cada 100.000 habitantes:

```{r summarysuicides, echo=FALSE}
print(summary(datosFemale$suicides_100k_pop))
print(summary(datosMale$suicides_100k_pop))
```

Podemos ver que a pesar de que siguen apareciendo outliers, los datos se distribuyen de una manera mucho más uniforme. Esto se ve también reflejado en el siguiente diagrama de cajas:

```{r boxplot2}
boxplot(datosFemale$suicides_100k_pop, datosMale$suicides_100k_pop,
main = "Comparativa suicidios mujeres-hombres por 100k habitantes",
names = c("Mujeres", "Hombres"),
las = 2,
border = c('#b5525c','#105e62'),
lwd = 1.5,
horizontal = F,
ylab = 'suicidios por 100k hab.',
notch = FALSE,
outline = F
)

```



### Pregunta 2. Intervalo de confianza para la característica en una de las muestras

Se ha calculado el intervalo para la media de suicidios por cada 100.000 habitantes en la muestra de mujeres con una confianza de 0.9. Como estimador de la media, se utiliza la media muestral, suponiendo que extraemos los datos de una población con distribución normal, media desconocida y varianza conocida.

```{r estimaciónMediaMujeres}
conf = 0.9
alpha = 1 - conf
mediaF=mean(datosFemale$suicides_100k_pop)
desvF=sqrt(var(pobFemale$suicides_100k_pop))
ci=mediaF-qnorm(1 - alpha/2)*desvF/sqrt(dim(datosFemale)[1])
cs=mediaF+qnorm(1 - alpha/2)*desvF/sqrt(dim(datosFemale)[1])
```
```{r print3, echo=FALSE}
sprintf('La media muestral de suicidios por cada 100 mil habitantes en mujeres es %.3f', mediaF)
sprintf('El intervalo de confianza para la media de suicidios por cada 100 mil habitantes en mujeres con alpha = 0.1 es: (%.3f,%.3f)', ci, cs)
```


### Pregunta 3. Intervalo de confianza para la comparación de dicha característica

Se va a proporcionar un intervalo de confianza para la diferencia de medias en cuanto a número de suicidios por cada 100.000 habitantes entre mujeres y hombres. El parámetro que se estima sería $\theta$ = $\mu_{hombres}$ - $\mu_{mujeres}$.

```{r iccomparacionmedias}
#IC de la diferencia de medias con varianza diferentes pero conocidas y confianza de 0.9
meanF = mean(datosFemale$suicides_100k_pop)
meanM = mean(datosMale$suicides_100k_pop)
varF = var(datosFemale$suicides_100k_pop)
varM = var(datosMale$suicides_100k_pop)
nF = dim(datosFemale)[1]
nM = dim(datosMale)[1]
ci=((meanM-meanF)-qnorm(1 - alpha/2)*sqrt(varM/nM+varF/nF))
cs=((meanM-meanF)+qnorm(1 - alpha/2)*sqrt(varM/nM+varF/nF))
```
```{r print4, echo=FALSE}
sprintf('El intervalo de confianza para la diferencia en la media de suicidios por cada 100 mil habitantes entre hombres y mujeres con alpha = 0.1 es: (%f,%f)', ci, cs)
```

### Pregunta 4. Contraste de hipótesis para la comparación de las muestras

Se plantea comprobar si la media del número de suicidios cada 100.000 habitantes en hombres es mayor que la de mujeres. 

H ~0~ = $\mu$ ~hombres~ <= $\mu$ ~mujeres~

\newline H ~1~ = $\mu$ ~hombres~ > $\mu$ ~mujeres~

```{r tstudent}
t.test(datosMale$suicides_100k_pop, datosFemale$suicides_100k_pop, alternative = 'greater', conf.level = 0.90)

```

Según la salida del test de Welch, el p-valor es menor que $\alpha$ por lo que podemos rechazar la hipótesis nula y afirmar que sí existen diferencias significativas entre la media de suicidios de mujeres y la de hombres siendo mayor la de los hombres.

### Pregunta 5. Contraste de hipótesis para la independencia de las muestras

Se pretende comprobar si hay relación entre la variable de suicidios por cada 100.000 habitantes y la variable edad tomando hombres y mujeres de manera separada.

Utilizaremos un test de chi cuadrado para contrastar la independencia. Este tipo de contraste se realiza sobre variables categóricas. De esta forma, lo primero que realizamos es la categorización de la variable correspondiente a los suicidios en base a los cuartiles de manera que obtenemos cuatro categorías.

Las hipótesis para el contraste serían las siguientes:

H ~0~ = las variables son independientes

\newline H ~1~ = las variables son dependientes

```{r independenciaFem}
#Categorización de PIB-per cápita
datosFemale$suicides_100k_category <- c()

quantileFem1 <- quantile(datosFemale$suicides_100k_pop, c(0.25))
quantileFem2 <- quantile(datosFemale$suicides_100k_pop, c(0.50))
quantileFem3 <- quantile(datosFemale$suicides_100k_pop, c(0.75))

for (i in 1:nrow(datosFemale)){
  if(datosFemale[i,'suicides_100k_pop']<= quantileFem1){
    datosFemale[i,'suicides_100k_category'] = 'Menos de 0.98'
  }
  else if (datosFemale[i,'suicides_100k_pop']> quantileFem1 && 
           datosFemale[i,'suicides_100k_pop']<= quantileFem2){
    datosFemale[i,'suicides_100k_category'] = 'Entre 0.98 y 6.52'
  }
  else if (datosFemale[i, 'suicides_100k_pop']> quantileFem2 && 
           datosFemale[i, 'suicides_100k_pop']<= quantileFem3){
    datosFemale[i,'suicides_100k_category'] = 'Entre 6.52 y 17.78'
  }
  else{
    datosFemale[i,'suicides_100k_category'] = 'Más de 17.78'
  }
}
femaleTable <- table(datosFemale$age, datosFemale$suicides_100k_category)
knitr::kable(femaleTable[, c('Menos de 0.98',  'Entre 0.98 y 6.52', 'Entre 6.52 y 17.78', 'Más de 17.78')])

#Chi-cuadrado
chisq.test(femaleTable)
```

```{r independenciaMale}
#Categorización de PIB-per cápita
datosMale$suicides_100k_category <- c()

quantileMale1 <- quantile(datosMale$suicides_100k_pop, c(0.25))
quantileMale2 <- quantile(datosMale$suicides_100k_pop, c(0.50))
quantileMale3 <- quantile(datosMale$suicides_100k_pop, c(0.75))

for (i in 1:nrow(datosMale)){
  if(datosMale[i,'suicides_100k_pop']<= quantileMale1){
    datosMale[i,'suicides_100k_category'] = 'Menos de 0.98'
  }
  else if (datosMale[i,'suicides_100k_pop']> quantileMale1 && 
           datosMale[i,'suicides_100k_pop']<= quantileMale2){
    datosMale[i,'suicides_100k_category'] = 'Entre 0.98 y 6.52'
  }
  else if (datosMale[i, 'suicides_100k_pop']> quantileMale2 && 
           datosMale[i, 'suicides_100k_pop']<= quantileMale3){
    datosMale[i,'suicides_100k_category'] = 'Entre 6.52 y 17.78'
  }
  else{
    datosMale[i,'suicides_100k_category'] = 'Más de 17.78'
  }
}
maleTable <- table(datosMale$age, datosMale$suicides_100k_category)
knitr::kable(maleTable[, c('Menos de 0.98',  'Entre 0.98 y 6.52', 'Entre 6.52 y 17.78', 'Más de 17.78')])

#Chi-cuadrado
chisq.test(maleTable)
```

Atendiendo al p-valor de la salida de la prueba de chi cuadrado, se rechaza la hipótesis de independencia con lo que puede afirmarse que, tanto en hombres como en mujeres, existe relación entre las dos variables analizadas. Es importante observar que hay clases en las que hay muy pocos datos (como por ejemplo en maleTable, no hay datos para el rango de edades 5-14 años y más de 17.78 suicidios por cada 100k habitantes). Esto unido a que para la variable de suicidios solo hay 4 clases presentes, puede hacer que el test pierda precisión.

### Pregunta 6. Contraste de hipótesis para la característica de estudio en una de las muestras

Se realiza un contraste para estudiar si la media de suicidios de hombres por cada 100.000 habitantes es igual a la media de dicha característica tomando hombres y mujeres de manera conjunta. En este caso, las hipótesis serían las siguientes:

H ~0~ = $\mu$ ~hombres~ = $\mu$ ~mujeres+hombres~
\newline H ~1~ != $\mu$ ~hombres~ < $\mu$ ~mujeres+hombres~

```{r contrastecaracterística}
datosTotales <- rbind(datosFemale,datosMale)
(est<-abs((mean(datosMale$suicides_100k_pop)-mean(datosTotales$suicides_100k_pop))/sqrt(var(pobMale$suicides_100k_pop)/nM)))
(rechazo<-(est>=qnorm(1 - alpha/2)))
```

Podemos rechazar la hipótesis nula, es decir, la media de la tasa de suicidios en hombres por cada 100.000 habitantes no es igual a la característica en la población total.

### Pregunta 7. Contraste de hipótesis de normalidad para una de las muestras

Se va a analizar si los datos del número de suicidios por cada 100.000 habitantes en la muestra de hombres se ajusta una distribución normal. Para ello se va a hacer uso del test de Kolmogorov-Smirnov. En este test, las hipótesis a contrastar son las siguientes:

H ~0~ = F(x) = F ~Normal~ (x)

\newline H ~1~ = F(x) $\neq$ F ~Normal~ (x)

```{r testnormalidad}
ks.test(x = datosMale$suicides_100k_pop,'pnorm',mean(datosMale$suicides_100k_pop),sd(datosMale$suicides_100k_pop))
lillie.test(x = datosMale$suicides_100k_pop)
```

El p-valor obtenido es menor para cualquier $\alpha$ de los habituales (0.1, 0.05 o 0.025) por lo que podemos rechazar la hipótesis nula y afirmar que los datos no siguen una distribución normal. Esto mismo puede verse de manera gráfica en el siguiente histograma y en el gráfico Quantil-Quantil.

A pesar de esto, según el Teorema Central del Límite hemos asumimido su normalidad para los contrastes realizados.

```{r hist}
hist(datosMale$suicides_100k_pop, freq = F, 
     col = 'darkslategray3', border = 'white', 
     main = 'Histograma suicidios', sub = 'Hombres', 
     xlab = 'Suicidios 100K', ylab = 'Densidad')

dz <- density(datosMale$suicides_100k_pop)
lines(dz, col = '#105e62', lwd = 3)
curve(dnorm(x, mean(datosMale$suicides_100k_pop), sd(datosMale$suicides_100k_pop)),
      col = '#b5525c', lwd = 3, add = T)
abline(v=mean(datosMale$suicides_100k_pop), lwd=2, lty=3, col="#5f6769")

legend(x = "topright", legend = c('Teórica', 'Observada'), fill = c('#b5525c', '#105e62'), cex = 0.8, title = "Curvas")
```
```{r GraficoCuantil}
qqnorm(datosMale$suicides_100k_pop, pch = 20, col = alpha("#b5525c", 0.5),
      las = 1, main = 'Gráfico cuantil-cuantil', sub = 'Suicidios 100K hombres', 
      xlab = 'Cuantiles teóricos', ylab = 'Cuantiles muestrales')
grid()
qqline(datosMale$suicides_100k_pop, col = '#5f6769', lwd = 2)
```

### Referencias

* Corona, B., Hernández, M., y García, R. M. (2016). Mortalidad por suicidio, factores de riesgos y protectores. Revista Habanera de Ciencias Médicas, 15(1).

* Mejía, M., Sanhuenza, P., y González, J. (2011). Factores de riesgo y contexto del suicidio. Revista Memoriza, 8, 15-25.

* OMS (2019). Organización Mundial de la Salud. https://www.who.int/es/news-room/fact-sheets/detail/suicide

### Anexo
```{r tabla1, echo=FALSE}
knitr::kable(unique(suicides$country), col.names = ('Country'), caption = 'Tabla 3. Países incluídos en la base de datos')
```

