---
title: "Práctica Inferencia"
author: "
- name: Paula Santamaría Villaverde
- name: Manuel Jesús Pertejo Lope
- name: Carlos Gómez Sánchez
date: "9 de noviembre de 2019"
output: 
  pdf_document: default
  word_document: default
  html_document: default
---

```{r setup, include=FALSE}
knitr::opts_chunk$set(echo = TRUE)
```

```{r libraries}
library(plyr)
```

### Lectura del conjunto de datos seleccionado
El conjunto de datos seleccionado contiene información acerca del número de suicidios en diferentes países desde  1985 hasta 2016, además de diferentes variables sociodemográficas.

```{r data}
suicides <- read.csv(file="suicides.csv", header=TRUE, sep=",")
```

### Muestreo del conjunto de datos
En primer lugar, seleccionamos dos periodos distintos de tiempo para evaluar los datos. Por ejemplo, desde 1985 hasta 2000 y desde 2001 hasta 2016.

```{r separate_data}
datosA <- suicides[suicides$year>=1985 & suicides$year<=2000,]
datosB <- suicides[suicides$year>=2001,]

sprintf("Número de registros desde 1985 a 2000: %i", nrow(datosA))
sprintf("Número de registros desde 1985 a 2000: %i", nrow(datosB))
```
La principal característica que queremos estudiar es el número de suicidios, principalemente comparando los dos periodos de tiempo indicados, y además proponiendo otras comparaciones en base a las distintas variables presentes, como pueden ser el género, la edad, la región...

Calculamos primero la media y la varianza de los datos completos:

```{r}
meanA <- mean(datosA$suicides_no)
sdA <- sd(datosA$suicides_no)
meanB <- mean(datosB$suicides_no)
sdB <- sd(datosB$suicides_no)


sprintf("La media de los suicidios entre 1985 y 2000 es %0.2f con una desviación de %0.2f", meanA, sdA)
sprintf("La media de los suicidios entre 2001 y 2016 es %0.2f con una desviación de %0.2f", meanB, sdB)
```

Para empezar, seleccionemos una muestra de cada uno de los dos conjuntos de datos.

```{r sample}
set.seed(1)
muestraA <- datosA[sample(nrow(datosA),500),]
muestraB <- datosB[sample(nrow(datosB),500),]

hist(datosA$suicides_no, 
     col = 'darkslategray3', border = 'white', 
     main = 'Histograma suicides A', sub = 'Datos A', 
     xlab = 'Suicides', ylab = 'Densidad')

hist(datosB$suicides_no, 
     col = 'darkslategray3', border = 'white', 
     main = 'Histograma suicides B', sub = 'Datos A', 
     xlab = 'Suicides', ylab = 'Densidad')

boxplot(datosA$suicides_no)
boxplot(datosB$suicides_no)
```
Observamos que hay muchos outliers, lo que dificulta observar la distribución con claridad.
