---
title: "Trabajo Inferencia"
author: 
- name: Paula Santamaría Villaverde
- name: Manuel Jesús Pertejo Lope
- name: Carlos Gómez Sánchez
date: "18 de noviembre de 2019"
output: 
  html_document: default
---

```{r setup, include=FALSE}
knitr::opts_chunk$set(echo = TRUE)
```

```{r libraries, echo=FALSE, message=FALSE}
library(plyr)
library(knitr)
library(dplyr)
library(ggplot2)
```

### Descripción del conjunto de datos

El conjunto de datos seleccionado contiene información acerca del número de suicidios según sexo y edad (dividido en seis grupos de edad) ocurridos en 101 países (ver tabla 1 en Anexo) desde 1985 hasta 2016. Además de esto, para cada año aparece el PIB del país y el PIB per cápita. Este conjunto de datos también cuenta con el índice de desarrollo humano. 

```{r data}
dataset <- read.csv(file="suicides.csv", header=TRUE, sep=",")
#seleccionamos solo aquellas columnas que tienen interés para el análisis
columnas_deseadas <- c('ï..country', 'year', 'sex', 'age', 'suicides_no', 'population', 'suicides.100k.pop', 'gdp_for_year....', 'gdp_per_capita....')
suicides <- dataset[columnas_deseadas]
#renombramos las columnas para facilitar la comprensión
names(suicides)[1:9] <- c('country', 'year', 'sex', 'age', 'suicides_no', 'population', 'suicides_100k_pop', 'gdp_for_year ($)', 'gdp_per_capita ($)')
knitr::kable(head(suicides, 10), caption = 'Tabla 1. Primeras 10 filas del conjunto de datos')
```

### Justificación de la selección de las características de interés

Según la Organización Mundial de la Salud (OMS, 2019) cerca de 800.000 personas se suicidad al año (OMS, 2019). Dentro de este fenómeno pueden encontrarse factores de riesgo de caracter individual y social. 

En este sentido, los estudios muestran cómo el nivel socioeconómico y el género forman parte de dichos factores. 

La tasa de ideación suicida y los intentos de suicidio son mayores en mujeres. A pesar de esto, la frecuencia de suicidio entre los hombres es mayor pudiendo deberse al uso de mecanismos más letales (Mejía, Sanhuenza y González, 2011).

Por otro lado, el nivel económico parece tomar papel en esta diferencia entre ambos géneros. En los países de altos ingresos, se suicidan tres veces más hombres que mujeres, pero en los de ingresos bajos y medianos la razón, hombre: mujer es mucho menor, de 1,5 hombres por cada mujer (Corona, Hernández y García, 2016). 


### Pregunta 1. Muestreo del conjunto de datos

Basándonos en la bibliografía anterior, se plantea comparar el número de suicidios entre hombres y mujeres para todos los países y años tomados de manera conjunta. 

De esta forma, empezaremos dividiendo el archivo y creando dos subpoblaciones, una para cada sexo.

```{r subpoblaciones}
pobFemale <- subset(suicides, sex == 'female')
pobMale <- subset(suicides, sex == 'male')
#Comprobamos cuál es la proporción de hombres frente a mujeres de cara al muestreo
femalePerc <- (length(pobFemale$sex))/(length(suicides$sex))*100
malePerc <- (length(pobMale$sex))/(length(suicides$sex))*100
```
```{r print1, echo=FALSE}
sprintf('De la población total el %i %% son mujeres y el otro %i %% son hombres. Cada una de las subpoblaciones tienen %i sujetos.', femalePerc, malePerc, length(pobMale$sex))
```

A continuación se va a realizar el muestreo de ambas subpoblaciones. Dado que en la población hay la misma proporción de hombres y mujeres el tipo de muestreo empleado es estratificado.
Para elegir el tamaño muestral de cada estrato (afijación de la muestra), vamos a tener en cuenta que se van a realizar estimaciones sobre la media del número de suicidios en mujeres y hombres y que las subpoblaciones están compuestas por 13.910 observaciones cada una.

```{r muestreo}
set.seed(1)
N <- 13910
err <- 0.05
conf <- 0.9
alpha <- 1 - conf
varM <- var(pobMale$suicides_no)
varF <- var(pobFemale$suicides_no)
nM <- (N*varM*(qnorm(1 - alpha/2))^2)/((err^2)*(N-1) + (qnorm(1 - alpha/2)^2)*varM)
nF <- (N*varF*(qnorm(1 - alpha/2))^2)/((err^2)*(N-1) + (qnorm(1 - alpha/2)^2)*varF)
datosFemale <- pobFemale[sample(nrow(pobFemale),nF),]
datosMale <- pobMale[sample(nrow(pobMale),nM),]
print(summary(datosFemale$suicides_no))
print(summary(datosMale$suicides_no))
```


Se puede observar que el valor de la mediana está bastante alejado del valor de la media para ambas muestras, lo que nos indica que aparecen datos de suicidios muy extremos (outliers) que afectan bastante a dicho valor. 
A cntinuación se muestra la proporción de valores outliers en la muestra de mujeres.

```{r suicideoutliers}
female_quantiles = quantile(datosFemale$suicides_no,probs = c(0.25,0.75))
outlier_treshold = as.numeric(female_quantiles[2]) + 1.5*(as.numeric(female_quantiles[2]) - as.numeric(female_quantiles[1]))
female_outliers = datosFemale[datosFemale$suicides_no > outlier_treshold,]
```
```{r print2, echo=FALSE}
sprintf('El subconjunto de outliers está compuesto de %i elementos, representando el %.3f%% de la muestra total.', nrow(female_outliers),dim(female_outliers)[1]/nF)
```

Estos valores extremos podría deberse a factores como la existencia en el dataset de países cuya población es muy superior a la de otros también presentes. 
Una manera de testar dicha posible explicación, se realiza la correlación de Pearson para el valor poblacional y el número de suicidios.

```{r Pearson}
cor.test(datosFemale$suicides_no, datosFemale$population)
#podriamos hacer una tabla con los 10 paises que mas poblacion tienen y mostrar el número de suicidios
cor.test(datosMale$suicides_no, datosMale$population)
```

Observando el p-valor de la correlación de Pearson entre población y número de suicidios para la muestra de mujeres y de hombres, comprobamos como exsiste relación lineal directa para ambas variables.

A continuación se muestra una tabla con los 10 países que aparecen en más ocasiones dentro del conjunto de outliers de la muestra de mujeres, junto al número de veces que aparecen:

```{r paisesoutliers}
knitr::kable(sort(table(female_outliers$country), decreasing = TRUE)[1:10], caption = 'Tabla 2. Top 10 con mayor número de outliers')
```

Se puede ver que se trata de países con poblaciones bastante altas en general.

Debido a lo obserbado respecto a la aparición de outliers en las muestas, se ha optado por realizar nuestros análisis sobre el número de suicidios por cada 100.000 habitantes.

Como la varianza de la variable de interés presumiblemente será difente, se hace necesario muestrear de nuevo las subpoblaciones:

```{r muestreo2}
set.seed(1)
N <- 13910
err <- 0.05
conf <- 0.9
alpha <- 1 - conf
varM <- var(pobMale$suicides_100k_pop)
varF <- var(pobFemale$suicides_100k_pop)
nM <- (N*varM*(qnorm(1 - alpha/2))^2)/((err^2)*(N-1) + (qnorm(1 - alpha/2)^2)*varM)
nF <- (N*varF*(qnorm(1 - alpha/2))^2)/((err^2)*(N-1) + (qnorm(1 - alpha/2)^2)*varF)
datosFemale <- pobFemale[sample(nrow(pobFemale),nF),]
datosMale <- pobMale[sample(nrow(pobMale),nM),]
```

A continuación se muestran ciertos estadísticos calculados sobre ambas muestras para el número de suicidios por cada 100.000 habitantes:
```{r summarysuicides, echo=FALSE}
print(summary(datosFemale$suicides_100k_pop))
print(summary(datosMale$suicides_100k_pop))
```
Podemos ver que a pesar de que siguen apareciendo outliers, los datos se distribuyen de una manera mucho más uniforme. Esto se ve también reflejado en el siguiente diagrama de cajas:


```{r boxplot2}
boxplot(datosFemale$suicides_100k_pop, datosMale$suicides_100k_pop,
main = "Comparativa suicidios mujeres-hombres por 100k habitantes",
names = c("Mujeres", "Hombres"),
las = 2,
border = c('#b5525c','#105e62'),
lwd = 1.5,
horizontal = F,
ylab = 'suicidios por 100k hab.',
notch = FALSE,
outline = F
)

```



### Pregunta 2. Intervalo de hipótesis para la característica en una de las muestras

Se ha calculado el intervalo para la media de suicidios por cada 100.000 habitantes en la muestra de hombres dada la varianza poblacional conocida y con una confianza de 0.9.

```{r estimaciónMediaMujeres}
conf = 0.9
alpha = 1 - conf
mediaF=mean(datosFemale$suicides_100k_pop)
desvF=sqrt(var(pobFemale$suicides_100k_pop))
ci=mediaF-qnorm(1 - alpha/2)*desvF/sqrt(dim(datosFemale)[1])
cs=mediaF+qnorm(1 - alpha/2)*desvF/sqrt(dim(datosFemale)[1])
```
```{r print4}
sprintf('El intervalo de confianza para la media de suicidios por cada 100 mil habitantes en mujeres con alpha = 0.1 es: (%f,%f)', ci, cs)
```


## Pregunta 3. Intervalo de confianza para la comparación de dicha característica

Se va a proporcionar un intervalo de confianza para la diferencia de medias en cuanto a número de suicidios por cada 100.000 habitantes entre mujeres y hombres. El parámetro que se estima sería $\theta$ = $\mu_{hombres}$ - $\mu_{mujeres}$.

```{r iccomparacionmedias}
#IC de la diferencia de medias con varianza diferentes pero conocidas y confianza de 0.9
meanF = mean(datosFemale$suicides_100k_pop)
meanM = mean(datosMale$suicides_100k_pop)
varF = var(datosFemale$suicides_100k_pop)
varM = var(datosMale$suicides_100k_pop)
nF = dim(datosFemale)[1]
nM = dim(datosMale)[1]
ci=((meanM-meanF)-qnorm(1 - alpha/2)*sqrt(varM/nM+varF/nF))
cs=((meanM-meanF)+qnorm(1 - alpha/2)*sqrt(varM/nM+varF/nF))
```
```{r print6}
sprintf('El intervalo de confianza para la diferencia en la media de suicidios por cada 100 mil habitantes entre hombres y mujeres con alpha = 0.1 es: (%f,%f)', ci, cs)
```

### Pregunta 4. Contraste de hipótesis para la independencia de las muestras

Se pretende comprobar si para el número de suicidios cada 100.000 habitantes, las variables de PIB per cápita y sexo son dependientes.

```{r muestraTotal}
#Unimos los dos dataframes de la muestra de mujeres y hobres en uno
datosTotales <- rbind(datosFemale, datosMale)
#Se comprueba si la distribución es normal para el PIB en la muestra total 
ks.test(x = datosTotales$`gdp_per_capita ($)`, 'pnorm', mean(datosTotales$`gdp_per_capita ($)`), sd(datosTotales$`gdp_per_capita ($)`))
```

Este tipo de contraste se realiza sobre variables categóricas. De esta forma, lo primero que realizamos es la categorización de la variable PIB per cápita en base a los quantiles de manera que obtenemos cuatro categorías. Se ha elegido esta manera de categorización porque obtendremos categorías con las misma proporción de datos dada la distribución normal de los mismos.

Las hipótesis para el contraste serían las siguientes:

H ~0~ = las variables son independientes

\newline H ~1~ = las variables son dependientes

```{r independencia}
#Categorización de PIB-per cápita
datosTotales$gdp_category <- c(0*(length(datosTotales$`gdp_per_capita ($)`)))
quantiles <- quantile(datosTotales$`gdp_per_capita ($)`, c(0.0, 0.25, 0.5, 0.75, 1.0))

for (i in 1:nrow(datosTotales)){
  if(datosTotales[i, 'gdp_per_capita ($)']<=3485){
    datosTotales[i,'gdp_category'] = 1
  }
  else if (datosTotales[i, 'gdp_per_capita ($)']>3485 && datosTotales[i, 'gdp_per_capita ($)']<=9667){
    datosTotales[i,'gdp_category'] = 2
  }
  else if (datosTotales[i, 'gdp_per_capita ($)']>9667 && datosTotales[i, 'gdp_per_capita ($)']<=24943){
    datosTotales[i,'gdp_category'] = 3
  }
  else{
    datosTotales[i,'gdp_category'] = 4
  }
}

#Chi-cuadrado
chisq.test(datosTotales$sex, datosTotales$gdp_category)

```

A pesar de lo que indicaba la bibliografía, atendiendo al p-valor de la salida de la prueba de chi cuadrado, en nuestro caso no podemos rechazar la independencia del PIB per cápita y la variable sexo. Cabe la posibilidad que una agrupación diferente a la hora de categorizar, cambie el resultado.

## Pregunta 5. Contraste de hipótesis para la característica de estudio en una de las muestras

Se realiza un contraste para estudiar si la media de suicidios por cada 100.000 habitantes en la muestra de hombres es igual a dicha característica pero en la muestra total (compuesta por hombres y mujeres). En este caso, las hipótesis serían las siguientes:

H ~0~ = $\mu$ ~hombres~ = $\mu$ ~mujeres+hombres~
\newline H ~1~ != $\mu$ ~hombres~ < $\mu$ ~mujeres+hombres~

```{r contrastecaracterística}
datosTotales <- rbind(datosFemale,datosMale)
(est<-abs((mean(datosMale$suicides_100k_pop)-mean(datosTotales$suicides_100k_pop))/sqrt(var(pobMale$suicides_100k_pop)/nM)))
(rechazo<-(est>=qnorm(1 - alpha/2)))
```

### Pregunta 6. Contraste de hipótesis de normalidad para una de las muestras

Se va a analizar si los datos del número de suicidios por cada 100.000 habitantes en la muestra de hombres se ajusta una distribución normal. Para ello se va a hacer uso del test de Kolmogorov-Smirnov. En este test, las hipótesis a contrastar son las siguientes:

H ~0~ = $F(x) = F ~Normal~ (x)$ los datos se ajustan a una distribución normal 

\newline H ~1~ = $F(x) a\neq F ~Normal~ (x)$los datos no se ajustan a una distribución normal

```{r testnormalidad}
ks.test(x = datosMale$suicides_100k_pop,'pnorm',mean(datosMale$suicides_100k_pop),sd(datosMale$suicides_100k_pop))
```

El p-valor obtenido es menor para cualquier $\alpha$ de los habituales (0.1, 0.05 o 0.025) por lo que podemos rechazar la hipótesis nula y afrimar que los datos no siguen una distribución normal. Esto mismo puede verse de manera gráfica en el siguiente histograma y en gráfico Quantil-Quantil.

A pesar de esto, según el Teorema Central del Límite asumimos su normalidad para los contrastes que realizamos.

```{r hist}
hist(datosMale$suicides_100k_pop, freq = F, 
     col = 'darkslategray3', border = 'white', 
     main = 'Histograma suicidios', sub = 'Hombres', 
     xlab = 'Suicidios 100K', ylab = 'Densidad')

dz <- density(datosMale$suicides_100k_pop)
lines(dz, col = '#105e62', lwd = 3)
curve(dnorm(x, mean(datosMale$suicides_100k_pop), sd(datosMale$suicides_100k_pop)),
      col = '#b5525c', lwd = 3, add = T)
abline(v=mean(datosMale$suicides_100k_pop), lwd=2, lty=3, col="#5f6769")

legend(x = "topright", legend = c('Teórica', 'Observada'), fill = c('#b5525c', '#105e62'), cex = 0.8, title = "Curvas")
```
```{r GraficoCuantil}
qqnorm(datosMale$suicides_100k_pop, pch = 20, col = alpha("#b5525c", 0.5),
      las = 1, main = 'Gráfico cuantil-cuantil', sub = 'Suicidios 100K hombres', 
      xlab = 'Cuantiles teóricos', ylab = 'Cuantiles muestrales')
grid()
qqline(datosMale$suicides_100k_pop, col = '#5f6769', lwd = 2)
```

### Pregunta 7. Contraste de hipótesis para la comparación de las muestras

Se plantea comprobar si la media del número de suicidios cada 100.000 habitantes en hombres es mayor que la de mujeres. 

H ~0~ = $\mu$ ~hombres~ >= $\mu$ ~mujeres~

\newline H ~1~ = $\mu$ ~hombres~ < $\mu$ ~mujeres~

```{r tstudent}
t.test(datosMale$suicides_100k_pop, datosFemale$suicides_100k_pop, alternative = 'greater', conf.level = 0.90)

```

Según la salida del test de Welch, el p-valor es menor que $\alpha$ por lo que podemos rechazar la hipótesis nula y afirmar que sí exsiten diferencias significativas entre la media de suicidios de mujeres y la de hombres. Además, atendiendo a la estimación de las medias de cada muestra podemos concluir que los hombres se suicidan más que las mujeres.


### Anexo
```{r tabla1, echo=FALSE}
knitr::kable(unique(suicides$country), caption = 'Tabla 1. Países incluídos en la base de datos')
```

### Referencias

** Corona, B., Hernández, M., y García, R. M. (2016). Mortalidad por suicidio, factores de riesgos y protectores. Revista Habanera de Ciencias Médicas, 15(1).

** Mejía, M., Sanhuenza, P., y González, J. (2011). Factores de riesgo y contexto del suicidio. Revista Memoriza, 8, 15-25.

** OMS (2019). Organización Mundial de la Salud. https://www.who.int/es/news-room/fact-sheets/detail/suicide
