---
title: "Práctica Inferencia"
author: " "
date: "9 de noviembre de 2019"
output: 
  html_document: default
---

```{r setup, include=FALSE}
knitr::opts_chunk$set(echo = TRUE)
```

```{r libraries}
library(plyr)
library(knitr)
```

### Lectura del conjunto de datos seleccionado

El conjunto de datos seleccionado contiene información acerca del número de suicidios según sexo y edad (dividido en seis grupos de edad) ocurridos en 101 países (ver tabla 1 en Anexo) desde 1985 hasta 2016. Además de esto, para cada año aparece el PIB del país y el PIB per cápita. Este conjunto de datos también cuenta con el índice de desarrollo humano. 

```{r vacío1}
```

```{r data}
dataset <- read.csv(file="suicides.csv", header=TRUE, sep=",")

#seleccionamos solo aquellas columnas que tienen interés para el análisis
columnas_deseadas <- c('ï..country', 'year', 'sex', 'age', 'suicides_no', 'population', 'suicides.100k.pop', 'country.year', 'gdp_for_year....', 'gdp_per_capita....')
suicides <- dataset[columnas_deseadas]

#renombramos las columnas para facilitar la comprensión
names(suicides)[1:10] <- c('country', 'year', 'sex', 'age', 'suicides_no', 'population', 'suicides_100k_pop', 'HDI_for_year', 'gdp_for_year ($)', 'gdp_per_capita ($)')
knitr::kable(head(suicides, 10), caption = 'Tabla 1. Primeras 10 filas del conjunto de datos')
```


### Muestreo del conjunto de datos

### Anexo
```{r tabla1, echo=FALSE}
knitr::kable(unique(suicides$country), caption = 'Tabla 1. Países incluídos en la base de datos')
```

